臺灣高等法院刑事判決　　　　　　　　95年度上易字第1674號
上　訴　人
即　被　告　乙○○
　　　　　　　　　　　號
上　訴　人
即　被　告　甲○○
二人共同
選任辯護人　鄭洋一律師
　　　　　　曾紀穎律師
上列上訴人因被告等藏匿人犯等案件，不服臺灣新竹地方法院九
十五年度交易字第三號，中華民國九十五年七月二十六日第一審
判決（起訴案號：臺灣新竹地方法院檢察署九十四年度偵字第四
四八七號），提起上訴，本院判決如下：
    主  文
原判決撤銷。
乙○○服用酒類，不能安全駕駛動力交通工具而駕駛，累犯，處
有期徒刑拾月，減為有期徒刑伍月，如易科罰金，以銀元參佰元
即新臺幣玖佰元折算壹日。
甲○○意圖使犯人隱避而頂替，處有期徒刑捌月，減為有期徒刑
肆月，如易科罰金，以銀元參佰元即新臺幣玖佰元折算壹日。
    犯罪事實
乙○○明知飲酒後駕車將因注意力減低、反應力變慢，此時如仍
駕車行駛在道路上，容易發生交通事故，隨時將有致他人於死、
傷之危險，竟仍於九十四年八月十二日晚上七時許，與女友甲○
○一同至位於桃園縣中壢市某處之「牛家莊」餐廳食用晚餐，乙
○○並同時飲用啤酒，已達不能安全駕駛動力交通工具之狀態，
猶於同日晚上某時許，於飲酒結束後，由乙○○駕駛車牌號碼Ｅ
Ｚ－七０七一號自用小客車搭載坐於副駕駛座之甲○○，自該飲
酒處出發，欲至新竹縣橫山鄉看流星雨，於翌日即十三日凌晨零
時四十分許，行經新竹縣橫山鄉竹一二○線公路五華變電所（起
訴書誤載為中華變電所）前，見前方二、三十公尺處有警方設置
路檢點，乙○○因害怕再遭警查獲其酒後駕車行為，旋將所駕駛
之上開車輛右轉進入小巷內，而甲○○明知乙○○係涉有公共危
險罪嫌之犯人，竟為意圖使乙○○隱避而予以頂替，於乙○○將
上開車輛右轉入小巷內未久停車後，即與乙○○互換座位，由甲
○○將上開車輛掉頭折返駛至上述路檢點前惟仍遭警攔下，而查
知二人互換座位之情，嗣於同日凌晨一時許，經警對乙○○實施
酒測，仍測得其呼氣酒精濃度每公升達零點五五毫克。
    理  由
甲、程序部分：
  壹、按判決書應分別記載裁判之主文與理由；有罪之判決書並
      應記載「犯罪事實」，且得與理由合併記載，為九十三年
      六月二十三日修正之刑事訴訟法第三百零八條所明定，參
      諸其立法理由為：刑事有罪判決所應記載之事實應係賦予
      法律評價而經取捨並「符合犯罪構成要件」之具體社會事
      實，爰參考日本刑事訴訟法第三百三十五條第一項之立法
      例，將原條文後段所定「並應記載事實」修正為「並應記
      載犯罪事實」，以臻明確。
      按關於非屬犯罪構成要件之犯罪細節，並不屬於有罪判決
      書必要記載之事項，自亦非判決理由所應敘述之範圍（最
      高法院九十四年台上字第六三三八號判決參照）；次按，
      有罪判決書應記載之「犯罪事實」，應係指符合犯罪構成
      要件之具體社會事實，如被告犯罪之時間、地點、手段以
      及其他該當於犯罪構成要件而足資認定既判力範圍之具體
      社會事實；至於構成要件以外之其他適用法律事實，例如
      ：刑罰之加重或減輕事由，可無須在「犯罪事實」欄中記
      載，僅於理由內依刑事訴訟法第三百十條第四款記載其理
      由即足（最高法院九十四年台非第一五二號判決參照），
      合先敘明。
  貳、證據能力認定（參見乙、壹所列證據清單）：
      本件證據一、證據二被告之供述，被告及其辯護人並未主
      張無證據能力；另證據三至證據十三，分別符合刑事訴訟
      法第一百五十九條之一、第一百五十九條之四之傳聞法則
      之例外規定，而均得作為本件之證據。
乙、認定犯罪構成要件事實所憑之證據及其認定之理由：
  壹、證據清單：
      證據一：被告乙○○供述（警詢、偵訊、原審、本院）。
      證據二：被告甲○○供述（警詢、偵訊、原審、本院）。
      證據三：證人彭文正（警員）供述（原審）。
      證據四：證人謝國棟（警員）供述（原審）。
      證據五：證人許泰源（警員）供述（偵訊、原審）。
      證據六：乙○○酒精濃度檢測單。
      證據七：刑法第一百八十五條之三案件觀察紀錄表。
      證據八：新竹縣警察局舉發違反道路交通管理事件通知單
              。
      證據九：交聲字第二三一號卷第五七至六三頁勘驗筆錄。
      證據十：九十四年八月十三日路檢現場錄音光碟重點譯文
              。
      證據十一：新竹地院九十四年度交聲字第二三一號交通事
                件裁定。
      證據十二：高等法院九十五年度交抗字第七一號交通事件
                裁定。
      證據十三：臺大醫學院附設醫院九十六年九月二十四日函
                檢附精神鑑定報告。
  貳、認定之理由：
    一、訊據被告二人均矢口否認犯罪，辯稱：(一)謝國棟警員僅
        聽聞許姓警員稱被告等有互換座位，即認定乙○○為實
        際駕駛人而要求對其酒測，是否親眼目及被告等互換座
        位乙情，有待查證。對乙○○開單之警員彭文正，曾於
        庭訊時表示並未親眼目睹乙○○駕車並與甲○○互換座
        位，其稱開處乙○○酒駕條款係受警員許泰源指示；而
        許泰源警員於九十四年九月五日庭訊供稱其僅看到甲○
        ○下車之後上車，實則甲○○係下車更換ＣＤ，惟因當
        時天色昏暗，而被誤認係互換座位。(二)原審認定係依上
        開警員所開罰單，並引述甲○○供詞為證據，然甲○○
        因患有情感性精神病未癒，故於臨檢時，因警員人數眾
        多將其圍住，致其精神緊張出現失控不穩情形，故其所
        為自白應無法採為對被告不利之證據。(三)酒測許久過後
        ，警員始拿酒測單與乙○○，而乙○○因無法確認該該
        酒測單是伊的，才未簽名云云。
    二、惟據證人即警員許泰源於原審九十四年度交聲字第二三
        一號被告乙○○違反道路交通管理處罰條例聲明異議之
        事件中具結證稱：當時我看到那部自小客車，他在我們
        臨檢點前方二、三十公尺，他看到我們攔檢就從小巷子
        右轉過去，因為我在橫山分局服務，所以知道那一條巷
        子二頭可以接到竹一二○線，我就跟旁邊同事林志謙說
        ：「我們從另一頭反向去攔下他們」，我們開過去二、
        三十秒就遇到異議人車子，看到那部車時，車子是停下
        來，停在距離巷口約二、三十公尺地方，當時遠遠看到
        那個女孩開啟駕駛座車門，進去那部車駕駛座，照理來
        說應該要從另一個巷口與我們相遇，但他不是這樣，是
        看到那個女孩進去駕駛座之後迴轉，再從原來巷口出去
        ，我們就尾隨過去，就喊無線電請帶班所長將他們攔下
        來」、「攔下之後，我立刻下車到那部車駕駛座旁邊，
        示意駕駛座之人將車窗搖下、將證件拿出，我看到那個
        女孩很緊張，問她為何要換位置，那個女孩在車裡面當
        場承認說車子是旁邊那個男子所開的，他們在巷子互換
        位置，女孩叫我們只開她未帶駕照即可，不要為難同車
        男子，‧‧‧我們警方實施路撿的時候都有帶錄音筆錄
        音，我當時有錄下同車女子承認剛剛是他男友開的車，
        並在巷口換位置，‧‧‧」、「（問：你回分局之後這
        女孩有無提到駕駛人是何人這件事情？）有，她說駕駛
        人是他男友即是異議人」等語（見原審九十四年度交聲
        字第二三一號卷第三一、三二頁）。
        另據證人即警員謝國棟於原審上開交通事件中亦具結證
        稱：：異議人坐在副駕駛座，駕駛座坐一位女孩，異議
        人搖下車窗告訴我說：「我犯何罪，我為何要下車」，
        後來我跟異議人說：「我們實施道路交通安全檢查，請
        你配合受檢」，異議人車窗又搖上去，又繼續僵持下去
        ，我一直喊話，說如果拒絕受檢，我們要強制，我們可
        以依法打破玻璃檢查，之後他們二人就開門下車，下車
        之後我們就盤問異議人說：「是否你開到巷子裡面換駕
        駛人」，異議人否認，我們就問那個女孩並告訴她說：
        「根據查緝警員報告你們是到巷子裡面去換座位」，女
        孩就一直說是她開的車，我們繼續委婉告訴她沒有必要
        頂替，實際上我們查緝人員有看到你們換駕駛，因為詢
        問時間很長，期間女孩有承認，並說其實就是異議人開
        的車，請我們原諒她，我們六個查緝警員圍上去時，女
        孩告訴我說：「他們二人換駕駛人的位置」，因此才認
        定真正駕駛人員是異議人（乙○○），另外我們將他們
        二人隔離訪談時，訪談之中女子坦承說是異議人開的車
        」、「（問：這個女孩是否坦承二次？）是，訪談之中
        還沒有做筆錄時，另一次在現場的時候她有承認，都是
        我親耳聽到等語（見原審九十四年度交聲字第二三一號
        卷第二八至三十頁）。互核上開二位證人之證述內容大
        致相符，且證人為執行公權力之公務員，與被告二人並
        無恩怨，客觀上並無誣陷被告二人之動機，況且二位證
        人均經具結後為上開證述，當無甘冒受偽證罪之追訴處
        罰，而為與事實不符之虛偽陳述之理。
        而被告甲○○遭上開二位證人攔檢停車後，在現場與證
        人對話之內容，經原審勘驗結果，被告甲○○確實有當
        場承認駕車者原為被告乙○○，且承認二人有互換座位
        之情，此有附於原審上開九十四年度交聲字第二三一號
        卷第五七至六三頁之勘驗筆錄可稽。益證上開二位證人
        所為之證述內容應可採信。
    三、另據被告甲○○於原審審理時自承以前也曾經因騎機車
        沒有帶安全帽，被警員攔停過二次之經驗（見原審卷第
        二九頁），顯然被告甲○○並非第一次遇警員盤查，衡
        情對於遭警攔停後將面對之盤查程序為何，被告甲○○
        心理應有所預料並非全然無所悉，被告辯稱因為看到警
        員路檢且自己未帶駕照一時緊張才轉入巷內云云，顯不
        可採。
        被告甲○○另辯稱：下車的目的是到後車廂換ＣＤ云云
        ，然查依據被告甲○○自己之上開辯解其既然係因緊張
        才轉入巷子，而轉入巷內之目的是要躲避警員之攔檢，
        衡情車子應該是繼續往前行駛才是，又怎可能在如此緊
        張狀態之下，反而停車、下車去換後車廂之ＣＤ片，其
        所述顯與常情不合，又更換ＣＤ僅需停靠路邊即可，亦
        勿庸轉入巷內為之；再觀諸上開二位證人之證述及上開
        勘驗內容，被告甲○○確實有承認換座之情，顯見被告
        甲○○上開辯解均為事後卸責之詞，不足採信。
    四、本件辯護人雖聲請傳訊證人許泰源、謝國棟、彭文正，
        惟上開證人已於原審證述明確，自無再予傳訊之必要；
        另辯護人聲請將被告甲○○作精神鑑定結果，認為被告
        邱女於案發當時並無精神病症狀存在，辨識行為對錯或
        依其辨識而行為之能力未有明顯下降之情形，此有國立
        臺灣大學醫學院附設醫院九十六年九月二十四日校附醫
        精字第０九六一四七０一二二號函所附之精神鑑定報告
        在卷可稽，此部分亦無法為被告有利之認定。
    五、被告乙○○經警測得其呼氣所含酒精濃度為每公升零點
        五五毫克，亦有酒精濃度檢測單在卷（偵查卷第十七頁
        ）可稽。此外，復有刑法第一百八十五條之三案件觀察
        紀錄表、新竹縣警察局舉發違反道路交通管理事件通知
        單各一件可參（見偵查卷第十八、十九頁），足證被告
        乙○○確有酒後駕車之犯行。另觀之卷附之原審九十四
        年度交聲字第二三一號、本院九十五年度交抗字第七一
        號交通事件裁定內容，亦認定被告乙○○確有駕駛上開
        車輛及酒精濃度超過標準而駕車之違規行為。
        按行為人如飲酒後其吐氣所含酒精成分已達每公升零點
        五五毫克或血液濃度達百分之零點一一，肇事率為一般
        正常人之十倍，應認已達「不能安全駕駛」之標準，為
        法務部八十八年五月十八日法八八檢字第○○一六六九
        號函敘在案。另依交通部運輸研究所於七十九年八月間
        對駕駛人行為之研究（酒醉駕車對駕駛行為之分析研究
        ）結果，吐氣每公升酒精含量零點二五毫克等於血液中
        酒精濃度（ＢＬＯＯＤ　ＡＬＣＯＨＯＬ　ＣＯＮＣＥ
        ＮＴＲＡＴＩＯＮ，簡稱ＢＡＣ）百分之零點零五（亦
        即每一百毫升血液中含五十毫克酒精），而 (一)ＢＡ
        Ｃ到達百分之零點零三至百分之零點零五時，對駕駛能
        力之影響為：多數駕駛人心境逐漸變幻不定、視覺與反
        應靈敏性減弱、對速度及距離的判斷力差；對心理行為
        之影響為：觀察力逐漸欠缺、心情漸趨輕鬆、自信心增
        加、多話、精神狀態處於陶醉感。(二)ＢＡＣ到達百分
        之零點零五至百分之零點零八時，對駕駛能力之影響為
        ：反應遲鈍、駕駛能力受損、遲而不決或決而不行；對
        心理行為之影響為：情緒鬆散、感情與行為趨向誇張、
        肌肉不協調、精神處於興奮狀態。(三)ＢＡＣ到達百分
        之零點零八至百分之零點一五時，對駕駛能力之影響為
        ：判斷力嚴重受到影響、體能與精神協調受損、駕駛之
        體能困難增加；對心理行為之影響為：產生情緒異常現
        象、步伐不平穩、言語不清、反應惡劣、記憶及判斷力
        受損、精神處於錯亂狀態。(四)ＢＡＣ超過百分之零點
        一五時，對駕駛能力之影響為：視線搖晃、駕駛已進入
        恍惚狀態、判斷及理解遭到扭曲、駕駛不穩定；對心理
        行為之影響為：意識不明、嘔吐、站、走及講話困難、
        責任感喪失、精神處於麻痺狀態。(五)ＢＡＣ超過百分
        之零點五時，對駕駛能力之影響為：無法開車；對心理
        行為之影響為：爛醉如泥、失去知覺可能致死、精神處
        於昏睡狀態。
        本件被告乙○○後其吐氣所含酒精成分已達每公升零點
        五五毫克，經換算ＢＡＣ值為百分之零點一一，依上開
        說明，其判斷力、體能與精神協調均嚴重受到影響，且
        駕駛之體能困難增加，會有情緒異常現象、步伐不平穩
        、言語不清、反應惡劣、記憶及判斷力受損之情形，益
        見被告乙○○顯已達不能安全駕駛之程度至明。本件事
        證明確，被告二人之犯行洵堪認定，應依法論科。
丙、適用法律：
  壹、新舊法比較：
    一、按行為後法律有變更者，適用行為時之法律。但行為後
        之法律有利於行為人者，適用最有利於行為人之法律，
        刑法第二條第一項定有明文。
        本件被告犯罪行為完成時間係在九十四年八月十三日，
        依中華民國刑法施行法第十條之一，中華民國九十四年
        一月七日修正公布之刑法，自九十五年七月一日施行，
        而有依上開規定比較新舊法之必要。
    二、刑法三十三條第五款有關罰金刑之規定，修正前係規定
        一元以上（按銀元）；修正後係規定新台幣一千元以上
        ，以百元計算之，比較新舊法條自以修正前之規定較有
        利於行為人。
    三、按比較新舊法時應就「罪刑」有關之共犯、未遂犯、想
        像競合犯、牽連犯、連續犯、結合犯、以及累犯加重、
        自首減輕暨其他法定加減原因（如身分加減）與加減例
        等一切情形，綜其全部罪刑之結果而為比較（參見最高
        法院前揭決議）。
        本件前開新舊法比較之結果，應適用修正前之法律論處
        ，爰勿庸再為綜合比較。
    四、本件被告於犯罪時之刑法第四十一條第一項前段規定：
        犯最重本刑為五年以下有期徒刑以下之刑之罪，而受六
        個月以下有期徒刑或拘役之宣告，因身體、教育、職業
        、家庭之關係或其他正當事由，執行顯有困難者，得以
        一元以上三元以下折算一日，易科罰金，又被告行為時
        之易科罰金折算標準，修正前罰金罰鍰提高標準條例第
        二條前段（現已刪除）規定，就其原定數額提高為一百
        倍折算一日，則本件被告行為時之易科罰金折算標準，
        應以銀元三百元折算一日，經折算為新臺幣後，應以新
        臺幣九百元折算為一日；同法條第二項則規定：併合處
        罰之數罪，均有前項情形，其應執行之刑逾六個月者，
        亦同。惟九十五年七月一日修正公布施行之刑法第四十
        一條第一項前段規定：犯最重本刑為五年以下有期徒刑
        以下之刑之罪，而受六個月以下有期徒刑或拘役之宣告
        者，得以新臺幣一千元、二千元或三千元折算一日，易
        科罰金；同法條第二項則規定：前項規定於數罪併罰，
        其應執行之刑未逾六個月者，亦適用之。
        比較修正前後之易科罰金折算標準，以九十五年七月一
        日修正公布施行前之規定，較有利於受刑人，則應依刑
        法第二條第一項前段，適用行為時即修正前刑法第四十
        一條第一項前段規定，定其折算標準。
        按新舊刑法關於刑之規定，雖同採從輕主義，而舊刑法
        第二條但書，係適用較輕之刑，刑法第二條第一項但書
        ，係適用最有利於行為人之法律，既曰法律，自較刑之
        範圍為廣，比較時應就罪刑有關之共犯、未遂犯、連續
        犯、牽連犯、結合犯以及累犯加重、自首減輕、暨其他
        法定加減原因、與加減例等一切情形，綜其全部之結果
        ，而為比較，再適用有利於行為人之法律處斷（參見二
        十四年上字第四六三四號判例）。而上開易刑處分與罪
        刑並無相關，依此，則勿庸與前述與罪刑相關之部分為
        綜合全部結果再為比較。
  貳、勿庸為新舊法比較部分：
    一、依中華民國刑法施行法第一條之一規定：「九十四年一
        月七日刑法修正時，刑法分則編未修正之條文定有罰金
        者，自九十四年一月七日刑法修正後，就其所定數額提
        高為三十倍，但七十二年六月二十日至九十四年一月七
        日新增或修正之條文，就其所定數額提高為三倍。」
        本件被告所犯刑法第一百六十四條第二項、第一項之罪
        ，依上開修正後之規定，應提高為三十倍，比較新舊法
        ，其罰金刑度均相同，應依一般法律適用原則，而適用
        裁判時法。
    二、修正前刑法第四十七條關於累犯之規定為：受有期徒刑
        之執行完畢，或受無期徒刑或有期徒刑一部之執行而赦
        免後，五年以內再犯有期徒刑以上之罪者，為累犯，加
        重本刑至二分之一。修正後同條第一項則規定：受徒刑
        之執行完畢，或一部之執行而赦免後，五年以內故意再
        犯有期徒刑以上之罪者，為累犯，加重本刑至二分之一
        。惟本件為故意犯，新舊法規定均相同，毋庸為新舊法
        之比較，而依一般法律適用原則，適用裁判時法。
  參、論罪：
    一、核被告乙○○所為，係犯刑法第一百八十五條之三之服
        用酒類不能安全駕駛動力交通工具而駕駛罪。被告甲○
        ○所為，係犯刑法第一百六十四條第二項、第一項意圖
        使犯人隱避而頂替罪。
    二、累犯：查被告乙○○前於民國八十九年間因服用酒類不
        能安全駕駛罪，經臺灣新竹地方法院以八十九年度竹交
        簡字第四五號判決判處罰金銀元一萬五千元確定；復於
        九十年間，亦因服用酒類不能安全駕駛罪，經臺灣臺北
        地方法院新店簡易庭以九十年度店交簡字第五六一號判
        決判處有期徒刑四月確定，於九十年十月十六日易科罰
        金執行完畢，此有臺灣新竹地方法院檢察署刑案資料查
        註紀錄表及本院被告全國前案紀錄表在卷可稽，其於五
        年以內再犯本件有期徒刑以上刑之罪，為累犯，依刑法
        第四十七之規定應加重其刑。
丁、原判決撤銷之理由：
  壹、原審對被告論罪科刑之判決，固非無見。惟查：中華民國
      犯罪減刑條例於九十六年六月十五日經立法院三讀通過，
      經總統公布，於同年七月十六日施行，查本件被告犯罪時
      間，均在九十六年四月二十四日以前，且所犯罪名及宣告
      刑，悉合於減刑條件，應予減刑，原審未及審酌，尚有未
      洽。
  貳、上訴人即被告二人否認犯罪而提起上訴，固無理由，然原
      判決既有上揭不當之處，自應由本院予以撤銷改判。
  參、爰審酌被告乙○○前有二次因酒後駕車案件經法院判處有
      罪在案，今又再犯相同之罪，顯視法律為無物，全然無悔
      改之意，且飲用酒類後，已達無法安全駕駛動力交通工具
      之程度，仍然駕車在供公眾通行之道路上行駛，危害用路
      人生命、身體及道路交通安全甚鉅，其犯後態度不佳，無
      論於交通聲明異議事件及本案偵審過程中，均一再托詞卸
      責；被告甲○○素行良好，無前科紀錄，然為隱避其男友
      即被告乙○○受刑事追訴而為本案犯行之犯罪動機、目的
      ，所為妨礙偵查犯罪之機關查緝犯罪嫌疑人，犯罪後毫無
      悔意、態度不佳，與被告乙○○一再耗費珍貴之司法資源
      ，所為實均不足取等一切情狀，分別量處如主文所示之刑
      。並因符合中華民國九十六年罪犯減刑條例之規定，而應
      予以減輕其刑，再依法諭知易科罰金之折算標準。
據上論斷，應依刑事訴訟法第三百六十九條第一項前段、第三百
六十四條、第二百九十九條第一項前段；刑法第二條第一項前段
但書、第一百八十五條之三、第一百六十四條第二項、第一項、
修正前刑法第四十七條、第四十一條第一項；中華民國九十六年
罪犯減刑條例第二條第一項第三款、第七條、第九條；修正前罰
金罰鍰提高標準條例第二條；現行法規所定貨幣單位折算新臺幣
條例第二條；刑法施行法第一之一條第一項、第二項，判決如主
文。
本案經檢察官姜貴昌到庭執行職務。
中　　華　　民　　國　　96　　年　　11　　月　　23　　日
　　　　　　　　　刑事第十八庭  審判長法　官　溫耀源
　　　　　　　　　　　　　　　　　    法　官  段景榕
　　　　　　　 　 　　　　　　　　　　法　官  陳健順
以上正本證明與原本無異。
不得上訴。
　　　　　　　　　　　　　　　　　　　書記官　陳菊珍
中　　華　　民　　國　　96　　年　　11　　月　　23　　日
附錄論罪法條：
刑法第一百八十五條之三
服用毒品、麻醉藥品、酒類或其他相類之物，不能安全駕駛動力
交通工具而駕駛者，處1年以下有期徒刑、拘役或3萬元以下罰金
。
刑法第一百六十四條第二項、第一項。
藏匿犯人或依法逮捕拘禁之脫逃人或使之隱避者，處 2 年以下有
期徒刑、拘役或 5 百元以下罰金。
意圖犯前項之罪而頂替者，亦同。
